臺灣高等法院臺南分院民事判決　95年度上字第216號
上　訴　人　丁○○
　　　　　　己○○
上　一　人
訴訟代理人　戊○○
上　訴　人　甲○○
被　上訴人　乙○○
訴訟代理人　丙○○
　　　　　　林金陽　律師
複　代理人　林俊生　律師
上列當事人間請求排除侵害事件，上訴人對於中華民國95年10月
27日臺灣雲林地方法院第一審判決（95年度訴字第131 號），提
起上訴，本院於96年2月27日言詞辯論終結，判決如下：
    主  文
上訴駁回。
第二審訴訟費用由上訴人負擔。
    事  實
甲、上訴人方面：
一、聲明：求為判決：（一）原判決廢棄。（二）被上訴人在第
    一審之訴及假執行之聲請駁回。（三）第一、二審訴訟費用
    均由被上訴人負擔。
二、陳述：除與原判決記載之事實相同者予以引用外，並補稱：
    上訴人初有繳交租金，至民國（下同）81年起，因被上訴人
    未來收取租金，上訴人始未續繳租金，嗣被上訴人雖有收受
    被上訴人寄來之存證信函，然因上訴人不識字，致仍未繳租
    金，上訴人今仍願繳租金繼續承租等語。上訴人己○○另稱
    ：被上訴人如執意拆屋還地，亦應賠償其損失，或被上訴人
    如願出售系爭土地，其亦願購買等語。
三、證據：引用原審之立證方法。
乙、被上訴人方面：
一、聲明：求為判決；（一）上訴駁回。（二）第二審訴訟費用
    由上訴人負擔。
二、陳述；除與原判決記載之事實相同者予以引用外，並補稱：
（一）坐落雲林縣斗南鎮○○段重建小段408之7地號土地，為被
      上訴人及訴外人丙○○所共有，被上訴人應有部分為2496
      /2668，訴外人丙○○應有部分為 172/2668，而系爭土地
      如雲林縣斗南地政事務所95年6 月22日土地複丈成果圖，
      所示A部分面積126.35 平方公尺係由上訴人丁○○租用，
      所示B部分面積165.99 平方公尺係由上訴人己○○租用，
      所示C部分面積244.6 2平方公尺係由上訴人甲○○租用，
      兩造約定每年每坪土地收稻米代金新臺幣（下同）10.5元
      ，租金分2 期繳納。詎上訴人多年均未繳納租金，且上訴
      人甲○○未經被上訴人同意，擅自將承租之土地部分轉租
      他人使用，並搭蓋房舍供他人放置礦油及器械。因上訴人
      均未按期繳納租金，被上訴人遂於93年3月5日分別以存證
      信函催上訴人於函到之日起7 日內繳納租金，惟上訴人均
      置之不理，嗣被上訴人於93年4 月16日再分別以存證信函
      通知上訴人終止兩造間之租賃關係。而系爭土地為被上訴
      人與訴外人丙○○共有，上訴人於租賃關係終止後繼續使
      用系爭土地，自屬無權占有，爰依民法第767 條之規定，
      請求上訴人拆除系爭土地上之地上物，並將系爭土地返還
      被上訴人及共有人全體。
（二）本件之爭點在於兩造間之租賃契約是否已合法終止？被上
      訴人依民法第767 條規定，請求上訴人拆除系爭土地上之
      地上物，並將地上物坐落基地部分土地返還被上訴人及其
      他共有人全體，有無理由？
    (一)被上訴人主張系爭土地為其與訴外人丙○○所共有，系爭
      土地如附圖所示A、B、C 部分，分別由上訴人丁○○、己
      ○○、甲○○租用，附圖所示A 部分土地上有上訴人丁○
      ○之磚造住宅，所示B 部分土地上有上訴人己○○建造之
      鐵皮倉庫，所示C 部分土地上有上訴人甲○○之磚造住宅
      及鐵架涼棚，上訴人均已10餘年未繳納租金，經被上訴人
      以存證信函催告上訴人繳納租金，上訴人仍未繳納，嗣經
      被上訴人以存證信函通知上訴人終止兩造間之租賃關係之
      事實，已據被上訴人提出土地登記謄本、存證信函及掛號
      回執6份、現場照片9張為證，復為上訴人所不爭執，並經
      原審勘驗現場及囑託雲林縣斗南地政事務所測量屬實，有
      勘驗筆錄及雲林縣斗南地政事務所繪製之土地複丈成果圖
      附卷足憑，自堪信實。
    (二)按承租人應依約定日期支付租金，民法第439 條定有明文
      。又承租人租金支付有遲延者，出租人得定相當期限，催
      告承租人支付租金，如承租人於其期限內不為支付，出租
      人得終止契約，亦為民法第440條第1項所明定。上訴人均
      已長達10餘年未繳納租金，為兩造所不爭執，而被上訴人
      於93年3月5日分別以存證信函催告上訴人於函到之日起 7
      日內繳清租金，上訴人丁○○、己○○已於93年3月9日收
      受該存證信函，上訴人甲○○亦已於93年3 月15日收受該
      存證信函，此有送達回執3 份在卷足按，惟上訴人均置之
      不理，未於被上訴人所通知期限內繳清積欠之租金。嗣被
      上訴人於93年4 月16日再分別以存證信函通知上訴人終止
      兩造間之租賃關係，上訴人丁○○於93年4 月16日，上訴
      人己○○於93年4月19日，上訴人甲○○於93年4月22日，
      已分別收受該存證信函之通知，亦有送達回執3 份在卷可
      佐，是被上訴人依上揭規定終止兩造間之租賃關係，自屬
      於法有據。
    (三)至上訴人辯稱：係被上訴人不來收租金，上訴人仍願意繼
      續繳納租金，繼續租用系爭土地云云乙節。因兩造間之租
      賃關係係以口頭約定，並未簽訂書面之租賃契約，而兩造
      就租金之給付方式，亦未有特別之約定，為兩造所不爭執
      ，則依民法第 314條1項第2款規定，租金之給付自應於債
      權人之住所地為之，是上訴人所辯被上訴人不來收取租金
      云者，即無足採。況被上訴人於上訴人欠繳租金後，已於
      93年3月5日以存證信函通知上訴人繳納租金，惟上訴人於
      收受存證信函通知後，仍未繳納租金等情，為上訴人所不
      爭執，自難認被上訴人有未向上訴人收取租金之事實。而
      上訴人於被上訴人合法終止兩造間之租賃契約後，始表示
      願意繼續繳納租金，對於兩造間租賃關係業已合法終止一
      節，亦無影響，上訴人該辯解，同無足取。
    (四)按所有人對於無權占有或侵奪其所有物者，得請求返還之
      ，對於妨害其所有權者，得請求除去之，有妨害其所有權
      之虞者，得請求防止之，民法第767 條定有明文。系爭土
      地為被上訴人與訴外人丙○○所共有，而附圖所示 A部分
      土地上之磚造住宅為上訴人丁○○所有，所示C 部分土地
      上之磚造住宅及鐵架涼棚係上訴人甲○○所有，所示 B部
      分土地上之鐵皮倉庫則係由上訴人己○○出資建造，已如
      上述，則上訴人於其等與被上訴人間之租賃關係終止後，
      未能舉證證明其有何占有使用系爭土地之法律權源，顯為
      無權占用系爭土地，被上訴人自得請求上訴人拆除無權占
      有系爭土地上之建物，並將土地交還被上訴人及共有人全
      體。從而被上訴人依民法第767條、第821條規定，請求上
      訴人丁○○將系爭土地如附圖所示A部分面積 126.35平方
      公尺之磚造住宅拆除，並將該部分土地交還被上訴人及其
      他共有人全體；上訴人己○○將系爭土地附圖所示 B部分
      面積165.99平方公尺之鐵皮倉庫拆除，並將該部分土地交
      還被上訴人及其他共有人全體；上訴人甲○○將系爭土地
      如附圖所示 C部分面積90平方公尺之磚造住宅、154.62平
      方公尺之鐵架涼棚拆除，並將該部分土地交還被上訴人及
      其他共有人全體，當然為法之所許。
三、證據：引用原審之立證方法。
丙、本院依職權至雲林縣斗南鎮○○段重建小段408之7地號土地
    勘驗。
    理  由
一、被上訴人起訴主張：坐落雲林縣斗南鎮○○段重建小段 408
    之7 地號土地，為被上訴人及訴外人丙○○所共有，被上訴
    人應有部分為2496 /2668，訴外人丙○○應有部分為172/26
    68，而系爭土地如雲林縣斗南地政事務所95年6 月22日土地
    複丈成果圖，所示A部分面積126.35 平方公尺係由上訴人丁
    ○○租用，所示B部分面積165.99 平方公尺係由上訴人己○
    ○租用，所示C部分面積244.62 平方公尺係由上訴人甲○○
    租用，兩造約定每年每坪土地收稻米代金10.5 元，租金分2
    期繳納。詎上訴人多年均未繳納租金，且上訴人甲○○未經
    被上訴人同意，擅將承租之土地部分轉租他人使用，並搭蓋
    房舍供他人放置礦油及器械。因上訴人均未按期繳納租金，
    被上訴人遂於93年3月5日，分別以存證信函催告上訴人於函
    到之日起7 日內繳納租金，惟上訴人均置之不理，嗣被上訴
    人於 93年4月16日，再分別以存證信函通知上訴人終止兩造
    間之租賃關係。因系爭土地為被上訴人與訴外人丙○○共有
    ，上訴人於租賃關係終止後繼續使用系爭土地，自屬無權占
    有，爰依民法第 767條之規定，請求上訴人拆除系爭土地上
    之地上物，並將系爭土地返還被上訴人及共有人全體等語。
二、上訴人則以：上訴人初有繳交租金，至81年起因被上訴人未
    來收取租金，始未續繳租金，嗣雖有收受被上訴人寄來之存
    證信函，然因上訴人不識字，致仍未續繳租金，惟上訴人仍
    願繳交租金，繼續承租使用系爭土地，或價購系爭土地等語
    ，資為抗辯。
三、經查被上訴人主張系爭土地，為其與訴外人丙○○所共有，
    而如附圖所示Ａ、Ｂ、Ｃ部分之土地，依序分別由上訴人丁
    ○○、己○○、甲○○租用，附圖所示Ａ部分土地上有上訴
    人丁○○之磚造住宅，附圖所示Ｂ部分土地上有上訴人己○
    ○建造之鐵皮倉庫，附圖所示Ｃ部分土地上有上訴人甲○○
    之磚造住宅及鐵架涼棚，上訴人均已10餘年未繳納租金，經
    被上訴人於93年3月5日，以存證信函催告上訴人繳納租金，
    惟上訴人仍未依限繳納租金，被上訴人遂於 93年4月16日，
    另以存證信函終止兩造間之租賃關係等情，既為兩造所不爭
    執，並有被上訴人提出之土地登記謄本1 份、存證信函及掛
    號回執6份、現場照片9張，存於原審卷為證，復經原審及本
    院勘驗現場，及囑託雲林縣斗南地政事務所測量屬實，而有
    各該勘驗筆錄，及雲林縣斗南地政事務所繪製之土地複丈成
    果圖，附於原審卷足憑，自堪信實。惟被上訴人另主張兩造
    間之租賃契約關係，業經其合法終止在案，上訴人自屬無權
    占有，其得依民法第767 條之法律關係，訴請上訴人拆屋還
    地乙情，既為上訴人所否認，並以上揭情詞置辯，致兩造互
    有爭議。是本件所應審究者，厥為兩造間之租賃契約是否已
    合法終止？被上訴人依民法第 767條規定，請求上訴人拆除
    系爭土地上之地上物，並將土地返還被上訴人及其他共有人
    ，是否有理由？等情。茲更詳細說明如下：
（一）按承租人應依約定日期支付租金，承租人租金支付有遲延
      者，出租人得定相當期限，催告承租人支付租金，如承租
      人於其期限內不為支付，出租人得終止契約，民法第 439
      條、第440條第1項，分別定有明文。卷查上訴人向被上訴
      人承租系爭土地，均已長達10餘年未繳納租金，既為上訴
      人所不爭執，且被上訴人於93年3月5日，分別以存證信函
      催告上訴人於函到之日起7 日內繳清租金，上訴人丁○○
      、己○○於93年3月9日收受該存證信函，上訴人甲○○於
      93年3 月15日收受該存證信函，詎上訴人均置之不理，未
      遵期繳清積欠之租金，被上訴人為此繼於93年4 月16日，
      再分別以存證信函通知上訴人終止兩造間之租賃契約，上
      訴人丁○○於93年4月16日，上訴人己○○於93年4月19日
      ，上訴人甲○○於93年4 月22日，分別收受該存證信函之
      通知，亦有各該存證信函之送達回執6 份，附於原審卷可
      佐。據此上訴人長期未付租金，並於被上訴人定相當期限
      ，催告上訴人付租金後，上訴人仍於期限內不為支付，被
      上訴人為此終止兩造間之租賃關係，於法自屬合法有據。
（二）次查兩造間之系爭租賃契約，係以口頭約定，並未簽訂書
      面之租賃契約，且兩造就租金之給付方式，亦未有特別之
      約定，既為兩造所不爭執，則依民法第314 條第1項第2款
      規定，租金之給付自應於被上訴人之住所地為之，是上訴
      人所辯被上訴人不來收取租金云者，已不足為其未如期繳
      交租金之正當理由。況被上訴人於上訴人欠繳租金後，已
      於93年3月5日以存證信函通知上訴人繳納租金，惟上訴人
      於收受該存證信函通知後，仍未繳納租金，既為上訴人所
      不爭執，亦難認被上訴人有未向上訴人收取租金之事實。
      上訴人於被上訴人合法終止兩造間之租賃契約後，始辯稱
      其之所以未繳交租金，係因被上訴人未向其收取租金，及
      因其不識字致於收受存證信函後仍未繳交租金，並表示願
      繳納租金繼續使用系爭土地，或願價購系爭土地云云，均
      不生影響兩造間之租賃關係，業已合法終止之效力。
（三）按所有人對於無權占有或侵奪其所有物者，得請求返還之
      ，對於妨害其所有權者得請求除去之，有妨害其所有權之
      虞者得請求防止之，民法第767 條定有明文。系爭土地為
      被上訴人與訴外人丙○○所共有，而附圖所示Ａ部分土地
      上之磚造住宅為上訴人丁○○所有，附圖所示Ｃ部分土地
      上之磚造住宅及鐵架涼棚為上訴人甲○○所有，附圖所示
      Ｂ部分土地上之鐵皮倉庫為上訴人己○○出資建造，既均
      有如上述，且上訴人於其與被上訴人間之租賃關係終止後
      ，復未能舉證證明其有何占有使用系爭土地之法律權源，
      顯為無權占用系爭土地，被上訴人依法自得請求上訴人拆
      除無權占有系爭土地上之建物，並將土地交還被上訴人及
      共有人全體。
四、綜上所述，被上訴人依民法第767條、第821條之法律關係，
    ，請求上訴人丁○○將系爭土地如附圖所示Ａ部分面積126.
    35平方公尺之磚造住宅拆除，並將該部分土地交還被上訴人
    及其他共有人全體；請求上訴人己○○將系爭土地如附圖所
    示Ｂ部分面積165.99平方公尺之鐵皮倉庫拆除，並將該部分
    土地交還被上訴人及其他共有人全體；請求上訴人甲○○將
    系爭土地如附圖所示Ｃ部分面積90平方公尺之磚造住宅、15
    4.62平方公尺之鐵架涼棚拆除，並將該部分土地交還被上訴
    人及其他共有人全體；於法均屬有據，應予准許。原審本於
    同上之見解，判決被上訴人勝訴，並依被上訴人之聲請，酌
    定擔保金額後為假執行之宣告，經核認事用法並無不合。上
    訴人上訴意旨，猶執上揭情詞，指摘原判決不當，求予廢棄
    改判，為無理由，應予駁回。
五、又本件事證已臻明確，兩造其餘主張陳述及攻擊防禦方法，
    核與判決之結果不生影響，爰不逐一論述。
六、據上論結，本件上訴為無理由，應依民事訴訟法第449條第1
    項、第78條、第85條第1項前段，判決如主文。
中　　華　　民　　國　　96　　年　　3 　　月　　13　　日
                  民事第四庭  審判長法　官  王惠一
                                    法  官  蘇重信
                                    法  官  林永茂
上為正本係照原本作成。
如對本判決上訴，須於判決送達後20日內向本院提出上訴狀，未
表明上訴理由者，應於上訴後20日內，向本院提出理由書（須附
繕本）。依法須繳納裁判費並應委任律師為訴訟代理人，始得上
訴。
中　　華　　民　　國　　96　　年　　3 　　月　　13　　日
                                    書記官  謝素嬿
【附記】
民事訴訟法第466條之1：
(1)對於第二審判決上訴，上訴人應委任律師為訴訟代理人。但上
  訴人或其法定代理人具有律師資格者，不在此限。
(2)上訴人之配偶、三親等內之血親、二親等內之姻親，或上訴人
  為法人、中央或地方機關時，其所屬專任人員具有律師資格並
  經法院認為適當者，亦得為第三審訴訟代理人。
民事訴訟法第466條之2：
  上訴人無資力委任訴訟代理人者，得依訴訟救助之規定，聲請
  第三審法院為之選任律師為其訴訟代理人。
